【裁判字號】    98,訴,1982
【裁判日期】    981217
【裁判案由】    侵權行為損害賠償
【裁判全文】
臺灣高雄地方法院民事判決              98年度訴字第1982號
原      告  乙○○
訴訟代理人  丙○○
被      告  中連汽車貨運股份有限公司
                      統一編號.
法定代理人  丁○○
被      告  甲○○
上列當事人間侵權行為損害賠償事件，本院於98年12月3日言詞
辯論終結，判決如下：
    主      文
被告應連帶給付原告新臺幣捌拾萬元，及自民國九十八年七月二
日起至清償日止，按週年利率百分之五計算之利息。
原告其餘之訴駁回。
訴訟費用由被告連帶負擔十分之八，餘由原告負擔。
    事實及理由
壹、程序方面：
一、按「訴訟，由被告住所地之法院管轄，被告住所地之法院不
    能行使職權者，由其居所地之法院管轄，訴之原因事實發生
    於被告居所地者，亦得由其居所地之法院管轄。」、「對於
    私法人或其他得為訴訟當事人之團體之訴訟，由其主事務所
    或主營業所所在地之法院管轄。」、「當事人得以合意定第
    一審管轄法院。但以關於由一定法律關係而生之訴訟為限。
    前項合意，應以文書證之。」、「被告住所、不動產所在地
    、侵權行為地或其他據以定管轄法院之地，跨連或散在數法
    院管轄區域內者，各該法院俱有管轄權。」、「同一訴訟，
    數法院有管轄權者，原告得任向其中一法院起訴。」民事訴
    訟法第1 條第1 項、第2 條第2 項、第21條、第22條及第24
    條分別定有明文。原告於民國98年2 月25日及98年4 月1 日
    ，在高雄市鼓山區調解委員會，均曾就本件請求原因之車禍
    事故，與被告甲○○合意以本院為第一審管轄法院，有高雄
    市鼓山區調解委員會98年度刑調字第030 號調解筆錄、98年
    3 月23日收件之資料為證（本院98年度雄簡調字第371 號卷
    第40、41頁），堪認原告與被告甲○○就本件車禍事故有合
    意以本院為第一審管轄法院之情事。而原告既係基於同一車
    禍事件起訴請求被告中連汽車貨運股份有限公司（下稱中連
    公司）負雇用人之連帶賠償責任，參酌上開條文，原告對被
    告中連公司亦得以本院為管轄法院提起訴訟。是縱認被告甲
    ○○之住所在臺南縣、被告中連公司之主營業所設於台中市
    ，本院仍因上開管轄合意而有本案管轄權。
二、本件被告中連公司及被告甲○○經合法通知，均未於言詞辯
    論期日到場，皆核無民事訴訟法第386 條所列各款情形，爰
    依原告之聲請，由其一造辯論而為判決。
三、按訴狀送達後，原告不得將原訴變更或追加他訴，但擴張或
    減縮應受判決事項之聲明者，不在此限，民事訴訟法第255
    條第1 項第3 款定有明文。本件原告起訴時請求被告連帶賠
    償慰撫金499,999 元，嗣於審理中擴張請求慰撫金為1,000,
    000 元，核屬聲明之擴張，參酌上開說明，自應予以允許。
四、按原告於判決確定前，得撤回訴之全部或一部。但被告已為
    本案之言詞辯論者，應得其同意。訴之撤回應以書狀為之。
    但於期日，得以言詞向法院或受命法官為之，民事訴訟法第
    262 條第1 項、第2 項定有明文。就原告起訴時所列被告華
    南產物保險公司（下稱華南保險公司）、被告廖修鐘即華南
    保險公司法定代理人、被告丁○○即中連汽車貨運股份有限
    公司（下稱中連公司）法定代理人等3 名被告部分，原告先
    於民國98年6 月16日以書狀撤回對被告華南保險公司與被告
    廖修鐘之起訴（見98年度雄簡調字第371 號卷第52頁），復
    於本院準備程序中以言詞及書狀撤回對被告丁○○之起訴（
    見本院卷第34、36頁），核與上開規定相符，原告訴之撤回
    應屬適法，此均合先敘明。
貳、實體方面：
一、原告起訴主張：原告於98年1 月1 日凌晨2 時許，駕駛貨車
    行經嘉義大林附近北向254 公里+700公尺高速公路北上外車
    道時，突遭被告甲○○駕駛被告中連公司所有、車牌號碼：
    RX-620號之貨運車（下稱被告車輛）由後撞擊（下稱系爭車
    禍），致訴外人即原告未婚妻莊麗燕死亡，原告亦因受有肺
    部挫傷出血、左手肱骨骨折、頭部外傷、頭皮撕裂傷、骨盆
    裂傷、左手中指肌腱斷裂等傷害而重傷住院。就此事故發生
    ，原告無任何違規違法情事，而被告等經3 次調解會議後調
    解仍不成立，拒不給付慰問金等應急之費用，且被告等所提
    出之賠償金額過低，原告家人均不能接受，爰依侵權行為之
    法律關係，請求被告等連帶賠償原告精神上之損害。並聲明
    ：被告應連帶給付原告10,000,000元，及自起訴狀繕本送達
    翌日起至清償日止，按週年利率百分之五計算之利息。
二、被告中連公司及甲○○於本院審理中經合法通知，均未於言
    詞辯論期日到場，前亦皆未提出任何書狀作何聲明或陳述。
三、本件爭點：被告甲○○就本件系爭車禍有無過失？原告所請
    求之慰撫金以若干為適當？
四、本院之判斷
（一）被告甲○○就本件系爭車禍有無過失：
    (一)按因故意或過失不法侵害他人之權利者，負損害賠償責任
      ，民法第184 條第1 項定有明文，而所謂過失，不僅指雖
      非故意，但按其情節應注意、能注意而不注意之情形，即
      對於侵權行為之事實，雖預見其發生，而確信其不發生之
      情形亦包括在內；而構成侵權行為之過失，係指抽象輕過
      失即欠缺善良管理人之注意義務而言（最高法院87年度台
      上字第438 號、93年度台上字第851 號判決要旨參照）。
      次按，汽車在同一車道行駛時，除擬超越前車外，後車與
      前車之間應保持隨時可以煞停之距離。而汽車行駛時，駕
      駛人應注意車前狀況及兩車併行之間隔，並隨時採取必要
      之安全措施，道路交通安全規則第94條第1 項、第3 項明
      文可參。依上開規定，汽車駕駛人於行駛時，即應負注意
      與前車保持可以煞停之距離，並應注意車前狀況，隨時採
      取必要之安全措施等注意義務。
    (二)被告雖均經合法通知，未於本院言詞辯論到庭，亦未提出
      書狀為任何聲明或陳述，惟本件系爭車禍事故，係發生於
      98年1 月1 日凌晨2 時許，被告甲○○本駕駛車牌號碼RX
      -620號之營業用半聯結車（下稱被告車輛），沿國道1 號
      外側車道，自南向北行駛，而行經國道1 號北向車道254
      公里700 公尺處時，自後追撞原告所駕駛車牌號碼為561-
      ZD號之營業用大貨車（下稱原告車輛）左後車尾，致原告
      車輛失控衝出外側路肩，全翻於路肩外產業道路，並導致
      原告車輛上之訴外人莊麗燕死亡、原告及訴外人即原告之
      子秦昌國受傷之事實，有內政部警政署國道公路警察局第
      四警察隊，於98年8 月19日以公警四交字第0980404844號
      函所檢送之道路交通事故現場圖、道路交通事故調查報告
      表（一）、（二）及現場照片在卷可憑（見本院卷第56頁
      、第60、61頁，以及第81頁以下）。而依被告甲○○於本
      件系爭車禍發生後，於警訊時所述：我行駛國一公路北向
      254 公里外側車道，我在打瞌睡當我醒來時，我才發現我
      前方不到5 公尺有一部貨車，車號561- ZD 號，我的車沒
      有閃避過去，我的車右側車頭撞擊上561- ZD 號車左後車
      尾等語，有被告甲○○警訊筆錄在卷可憑（見本院卷第63
      頁），佐以上開以現場照片中，被告甲○○所駕駛之上述
      車輛，右側車頭受有大範圍撞擊痕跡（本院卷第84頁上方
      ）、原告車輛變形翻覆等情（本院卷第83頁背面），堪認
      本件車禍之發生，確係因被告甲○○於駕駛之上揭車輛行
      經肇事路段時，因打瞌睡之故，而未能注意行駛在前之原
      告所有之上述車輛，而自後追撞之。
    (三)被告甲○○於駕駛車輛時，在考領有適當駕駛執照之情形
      下，本應負首揭條文所定之注意義務。而觀當時天候晴、
      夜間無照明、事發地點為直路、柏油路面、路面乾燥、無
      缺陷、無障礙物、視距良好，有道路交通事故調查報告表
      （一）在卷可參（本院卷第61頁）。縱夜間無照明，依道
      路交通安全規則第109 條第1 款所規定，汽車行駛時，夜
      間應開亮頭燈，則被告甲○○透過其所駕駛車輛之車頭大
      燈，在事發當時路況及視距均良好的情況下，應能妥善保
      持與前車之安全距離，並能注意車前狀況，採取必要之安
      全措施，並無不能注意之情事。遽被告甲○○竟疏未注意
      ，仍於疲勞駕駛之狀況下，導致其行駛中打瞌睡，致不能
      妥適隨時注意車前狀況而生本件事故。揆諸前揭說明，被
      告甲○○應注意安全距離與車前狀況，且無不能注意之情
      事而疏未注意，是被告甲○○就本件車禍之發生確有過失
      。至原告於系爭車禍事故發生後，受有前揭傷害之事實，
      則有高雄市立小港醫院診斷證明書、勞工保險傷病診斷書
      及勞工保險失能診斷書在卷可憑（見本院98年度雄簡調字
      第371 號卷第34、36-38 頁），客觀上亦足認原告所有之
      上開傷害，確係因系爭車禍事故所致而有因果關係。
    (四)佐以本件系爭車禍事故，經送臺灣省嘉雲區車輛行車事故
      鑑定委員會鑑定之結果，亦認被告甲○○駕駛營業半聯結
      車，夜間打瞌睡、未注意車前狀況與未保持案全距離，由
      後追撞前車，為肇事原因，原告並無肇事因素（見本院卷
      第57頁背面、第58頁）；而被告甲○○亦因本件車禍事故
      ，經臺灣嘉義地方法院檢察署檢察官偵查之結果，認其有
      過失而提起公訴，有該署98年度偵字第788 號檢察官起訴
      書在卷可憑（見本院98年度雄簡調字第371 號卷第11-14
      頁），益證被告甲○○就系爭車禍確有過失，並致原告受
      有前開傷害乙節甚明。
（二）原告所請求之慰撫金以若干為適當？
    (一)再按依民法第188 條第1 項規定，受僱人因執行職務，不
      法侵害他人之權利者，由僱用人與行為人連帶負損害賠償
      責任。但選任受僱人及監督其職務之執行，已盡相當之注
      意或縱加以相當之注意而仍不免發生損害者，僱用人不負
      賠償責任。而不法侵害他人之身體、健康、名譽、自由、
      信用、隱私、貞操，或不法侵害其他人格法益而情節重大
      者，被害人雖非財產上損害，亦得請求賠償相當之金額，
      民法第195 條第1 項訂有明文。所謂「相當之金額」，應
      斟酌雙方身分資力與加害程度，及其他各種情形予以核定
      ，最高法院51年台上字第223 號判例意旨可資參照。至受
      僱人因執行職務不法侵害他人之人格權，被害人受有非財
      產上之損害，請求該受僱人及其僱用人連帶賠償相當金額
      之慰撫金時，法院對於慰撫金之量定，應斟酌兩造（包括
      負連帶賠償責任之僱用人在內）之身分地位及經濟狀況等
      關係定之，不宜單以被害人與實施侵權行為之受僱人之資
      力為衡量之標準（最高法院75年度台上字第2164號、75年
      度台上字第63號判決要旨可參）。
    (二)被告甲○○於系爭車禍發生時，係受僱於被告中連公司，
      有其稅務電子閘門財產所得調件明細表可參（本院卷第11
      ─13頁）。而本件事故發生前，被告甲○○由中連公司屏
      東潮州站發車運送貨物，此據被告甲○○及訴外人即被告
      中連公司員工蘇子貴於警詢中之陳述綦詳（本院卷第62─
      66頁、69─70頁），應堪信為真。被告甲○○車禍當時，
      既為被告中連公司之司機，並正為被告中連公司運送貨物
      ，是該駕駛行為確屬執行職務之行為。參酌前開規定及如
      前所述之事實，受僱人即被告甲○○因執行職務過失致原
      告受有上開傷害，而僱用人即被告中連公司並未能證明其
      就使被告甲○○運送貨物之選任與監督已盡相當之注意，
      或有縱加以相當之注意而仍不免發生損害等情，則被告中
      連公司即應與被告甲○○對原告因本件車禍所造成之損害
      ，包括非財產上損害，負連帶損害賠償責任。
    (三)原告於本件訴訟僅請求因車禍所受之非財產上損害。而原
      告因本件車禍受有前述身體傷害，其左肩、左中指、雙側
      髖關節於手術後仍受有相當程度之失能，此有勞工保險失
      能診斷書1 紙在卷可參（本院卷第37、38頁），是原告身
      體所受之傷害程度堪認已屬情節重大，依前開條文規定，
      應得請求被告賠償非財產上之損害。審酌原告自陳經營搬
      運工作，本件事故當時即係正運送客戶托運之貨物等語，
      則原告除因本件車禍而受上述嚴重之身體傷害，並對日常
      生活造成不便外，因其上開失能之情形對其賴以維生之搬
      運工作亦將造成困難，使原告日後營生之經濟壓力更顯沈
      重，則原告稱於受傷後受有極大精神痛苦，應堪採信。復
      參酌原告自94年至97年均無足供課稅之所得資料（本院卷
      第7 ─10頁），而被告甲○○自95至97年均有來自被告中
      連公司給付之薪資所得，收入堪稱穩定（見被告甲○○稅
      務電子閘門財產所得調件明細表，本院卷第11─13頁），
      且97年度所得薪資為456,879 元，平均月薪達38,073元（
      計算式：4568 79 ÷12=38073，小數點後四捨五入）等情
      。並斟酌被告中連公司實收資本額為1,087, 829,680元（
      見中連公司之變更登記表，本院卷第91頁），為上市公司
      ，於97年給付其法定代理人丁○○股利3,88 8,774元、薪
      資1,68 8,468元（見丁○○稅務電子閘門財產所得調件明
      細表，本院卷第14頁），足認被告中連公司能正常經營獲
      利，具有高度經濟實力，本能就所屬員工執行職務之狀況
      予以妥善監督，採行如調整排班時間、避免疲勞駕駛等控
      管措施，卻仍未盡其善良管理人之注意義務，致本件車禍
      發生等一切情狀，本院認原告得請求被告賠償之非財產上
      損害賠償以80萬元為適當。
    (四)至原告稱因莊麗燕為伊未婚妻，伊因莊麗燕亡故而家庭破
      碎，受有精神上痛苦，故依民法第194 條請求精神慰撫金
      云云（見原告起訴狀，本院卷第6 ─9 頁）。然依民法第
      194 條規定，不法侵害他人致死者，被害人之父、母、子
      、女及配偶，雖非財產上之損害，亦得請求賠償相當之金
      額。本件原告與訴外人莊麗燕即便確為未婚夫妻，但仍無
      上開條文所稱父、母、子、女及配偶關係，是原告主張因
      訴外人莊麗燕死亡而請求非財產上損害賠償，即屬無據，
      併予敘明。
六、綜上所述，原告本於侵權行為之法律關係，請求被告連帶賠
    償非財產上損害賠償80萬元，及自起訴狀繕本送達翌日（即
    98年7 月2 日）起至清償日止，按週年利率5 ％計算之利息
    ，為有理由，應予准許。逾此部分之請求，為無理由，應予
    駁回。
據上論結，本件原告之訴為有一部有理由，一部無理由，爰依民
事訴訟法第385 條第1 項前段、第79條、第85條第2 項，判決如
主文。
中    華    民    國    98    年    12    月    17    日
                      民事第六庭法  官  李怡諄
正本係照原本作成。
如不服本判決，應於送達後20日內，向本院提出上訴狀並表明上
訴理由，如於本判決宣示後送達前提起上訴者，應於判決送達後
10日內補提上訴理由書（須附繕本）。
中    華    民    國    98    年    12    月    17    日
                                書記官  陳建琪


司法院資訊處製作；財團法人民間司法改革基金會備份。
